【裁判字號】    97,訴,2560
【裁判日期】    970725
【裁判案由】    排除侵害
【裁判全文】
臺灣臺北地方法院民事判決              97年度訴字第2560號
原      告  立薪企業有限公司
法定代理人  丙○○
訴訟代理人  鄭崇文律師
被      告  大都市花園公寓大廈管理委員會
法定代理人  甲○○
訴訟代理人  乙○○
上列當事人間請求排除侵害事件，本院於民國97年7月14日言詞
辯論終結，判決如下：
    主      文
原告之訴及假執行之聲請均駁回。
訴訟費用由原告負擔。
    事實及理由
一、原告主張：大都市花園社區（即門牌編號臺北市○○區○○
    街173、175、177、177之1、177之2、177之3號）B2第172號
    停車位（下稱系爭車位）為伊所購買具有獨立產權之獎勵汽
    車停車位（下稱系爭車位），詎被告未經伊之同意，於民國
    96年2月14日某時，以伊違反該社區於95年11月11日下午所
    召集之區分所有權人會議所決議修改之規約第28條約定（即
    禁止將機車停放於汽車格內，機車不得停放於B2（含）以下
    各樓層，違反者，處以鎖車及罰鍰新臺幣（下同）1,000 元
    ）（下稱系爭規約第28條約定），指示警衛林少華將伊停放
    於系爭車位上之機車以鎖具上鎖，致伊無法使用機車迄今。
    惟B2至B5均設有機車停車位，系爭規約第28條所為機車不得
    進入B2之約定，顯然與使用執照相抵觸，該約定應屬無效。
    又自設及獎勵停車位有獨立產權，得自由使用收益處分，性
    質上屬區分所有建物，自得排除他人干涉。至系爭車位共用
    使用部分，乃供地下室車輛通行之車道，連接室外與地下室
    停車空間之使用，前開限制機車進入B2之約定，亦違反共同
    使用部分及B2以下樓層停車空間係供機車行駛及停放機車之
    設置目的，依公寓大廈管理條例第9條第3項規定及民法第71
    條規定，該約定不僅無效，對B2以下樓層機車停車位所有權
    人而言，更屬權利濫用。為此，依民法第767條規定及公寓
    大廈管理條例第4條第1項規定起訴，並聲明：(一)被告應將停
    放於系爭車位上之機車鎖具除去；(二)被告不得妨害伊於系爭
    車位上停放機車；(三)願供擔保，請准宣告假執行。
二、被告辯稱：大都市花園社區區分所有權人共75戶，地下室之
    停車空間設置汽車停車位197位（含法定停車位105位、獎勵
    停車位88位、自設停車位4位）及機車停車位320位（含法定
    停車位245位、獎勵停車位44位、自設停車位31位），車位
    所有人或使用人皆應依車位使用目的而為汽車及機車之停放
    。又地下室係大都市花園社區各區分所有權人所共有，登記
    為共用部分，雖約定由獎勵車位所有人所專用，但與各區分
    所有權人專有之建物並不相同，其使用上應受系爭規約第28
    條約定之拘束。況原告已向管委會登記停放車號DW-8242號
    汽車，自無權將AOC-350號機車駛入地下室等語。並聲明：
    原告之訴駁回；如受不利判決，願供擔保，請准宣告免為假
    執行。
三、兩造不爭執之事實：
  (一)臺北市○○區○○街173、175、177、177之1、177之2、177
    之3號地上建物及地下樓層均屬大都市花園社區，地上樓層
    共有75戶，B2、B3之停車位則均為獎勵停車位，原告於94年
    間因買賣而成為系爭車位所有人（見本院97年度北調字第11
    3號卷 (下稱調字卷)第8至11頁）。
  (二)大都市花園社區以地上樓層75戶區分所有權人為區分所有權
    會議成員，於95年11月11日第4屆區分所有權人會議決議修
    改規約第28條：「禁止將機車停放汽車停車格內，並規定機
    車不得進入B2（含）以下各樓層，如有違反將處以鎖車及罰
    鍰1,000元，並得按日按次連續處罰，情節重大者，則報請
    主管機關或依法訴請法院處理」，並自96年1月1日起實施（
    見本院卷第28、29、39頁）（即系爭規約第28條約定）。
  (三)被告於96年1月20日檢附上開規約修訂影本，並通知邱宗泓
    自96年2月1日起勿再將機車停放B2樓層，96年2月8日再次函
    請邱宗泓遵守前開規約約定（見本院卷第43至48頁）。
四、本件爭執事項：
  (一)95年11月11日區分所有權人會議所作成修改規約第28條決議
    之效力？
  (二)原告行使系爭車位所有權是否受到限制？
五、95年11月11日區分所有權人會議做成修改規約第28條之決議
    仍然有效，原告應受拘束：
  (一)按公寓大廈管理條例第3條第2款規定「區分所有：指數人區
    分一建築物而各有其專有部分，並就其共用部分按其應有部
    分有所有權。」，另參以第4條第2項規定，「專有部分不得
    與其所屬建築物共用部分之應有部分及其基地所有權或地上
    權之應有部分分離而為移轉或設定負擔。」之意旨，如獎勵
    車位所有人有建築物共用部分，並包括其土地持分，非不可
    謂已屬公寓大廈管理條例所稱之區分所有權人（內政部91年
    1月9日內授營建管字第9100811010號函釋參照）。經查，系
    爭車位為原告購得之獎勵車位，除有1644建號建號約定專用
    部分外，另有系爭土地應有部分，有原告提出之土地所有權
    狀可稽（見北調卷第10頁），而原告可獨立使用系爭車位，
    甚至可將之出租或設立負擔，進而讓與他人，且不受土地法
    第34條之1第4項所定須經他共有人全體同意之限制，復為被
    告所不爭執，自非一般共有物之所有人可比，依上開說明，
    自應認原告係大都市花園社區之其一區分所有權人。
  (二)次按所謂「規約」，係公寓大廈區分所有權人為增進共同利
    益，確保良好生活環境，經區分所有權人會議決議之共同遵
    守事項，公寓大廈管理條例第3條已加以定義，且公寓大廈
    管理乃各該公寓大廈內部問題，有賴全體住戶憑藉共同生活
    經驗作個案之修正，是以同條例第23條復規定：「有關公寓
    大廈、基地或附屬設施之管理使用及其他住戶間相互關係，
    除法令另有規定外，得以規約定之。」，從而，規約是公寓
    大廈管理的最高指導原則，乃全體區分所有權人應優先遵守
    者，原告既為區分所有權人，自有遵守規約之義務。
  (三)又關於公寓大廈住戶區分所有權人決議，其召集程序或決議
    方法違法時，其決議效力如何，公寓大廈管理條例雖無明文
    規定，然公寓大廈管理委員會為人的組織體，區分所有權人
    會議為其最高意思機關，其區分所有權人會議之召集程序或
    決議方法，違反法令或章程時，依同條例第1條第2項規定，
    即應類推民法第56條第1項規定，由不同意決議之區分所有
    權人於決議後3個月內請求法院撤銷其決議，倘未於決議後
    3個月內提起撤銷該會議決議之訴，該決議對區分所有權人
    即具有拘束力（最高法院96年度台簡抗字第27號裁定及95年
    度台上字第2701號判決參照）。本件被告法定代理人（即主
    任委員）未對原告為95年11月11日第4屆區分所有權人會議
    開會通知，原告因而未能出席是次會議，固召集程序不合法
    ，然被告於96年1月20日即檢附規約修訂影本，並通知邱宗
    泓自96年2月1日起勿再將機車停放B2樓層，96年2月8日再次
    函請邱宗泓遵守前開規約約定（見不爭執事實(三)），皆在95
    年11月11日決議後之3個月，原告既未請求撤銷關於系爭規
    約第28條約定修正案之決議，依上開說明，此決議仍然有效
    ，同為區分所有權人之原告，即無不受拘束之理。
六、原告應遵守系爭規約第28條約定，其行使系爭車位所有權受
    此約定之限制：
  (一)按區分所有權人得自由使用、收益、處分其所有物，並得排
    除他人之侵害，固為所有權之權能，惟依民法第767條及公
    寓大廈管理條例第4條第1項規定，此等權能僅能於法令限制
    範圍內自由為之，如國家法律、及行政機關依法律所頒佈之
    命令，甚至當事人間有限制所有權行使之約定，區分所有權
    人即應於限制範圍內為權利之行使。原告主張其得漫無限制
    地行使系爭車位所有權，於法即有未合，尚不足採。
  (二)次依公寓大廈管理條例第9條第1至3項規定：「各區分所有
    權人按其共有之應有部分比例，對建築物之共用部分及其基
    地有使用收益之權。但另有約定者從其約定。住戶對共用部
    分之使用應依其設置目的及通常使用方法為之。但另有約定
    者從其約定。前二項但書所約定事項，不得違反本條例、區
    域計畫法、都市計畫法及建築法令之規定。」，雖屬使用共
    用部分之規範，然被告已稱大都市花園社區地下室機車車位
    均未出售（見本院卷第65頁），原告既未予以否認，系爭規
    約第28條限制機車駛入B2以下樓層之約定，即無所謂妨礙機
    車車位所有權人行使權利之可言。至禁止機車駛入B2以下樓
    層是否違反建築法令部分，原告固提出使用執照為證（見本
    院卷第15、16頁），但參諸建築法第1條規定：「為實施建
    築管理，以維護公共安全、公共交通、公共衛生及增進市容
    觀瞻，特制定本法；本法未規定者，適用其他法律之規定。
    」，可見公共安全為建築法令所追求之首要目標。大都市社
    區地下室之機車車位均未出售，既如前述，則被告依系爭規
    約第28條約定禁止機車駛入B2以下樓層，充其量發生B2以下
    樓層機車車位閒置不用之情事，不致逾越使用執照所載使用
    用途及設置目的，原告主張違反建築法令，系爭規約第28條
    規定應屬無效云云，殊屬無理，委不可取。
  (三)原告又稱系爭規約第28條約定構成權利濫用云云。惟按權利
    之行使，不得違反公共利益，或以損害他人為主要目的，民
    法第148條第1項定有明文。且權利濫用禁止原則，於適用時
    除須注意權利人於行使權利時，於主觀上有無以損害他人為
    主要目的外，在客觀上尚須綜合權利人因權利行使所能取得
    之利益，與其權利之行使對於他人及社會國家整體可能造成
    之損失，加以比較衡量。查，系爭規約第28條約定禁止機車
    駛入B2（含）以下樓層僅使機車車位閒置不用，並無損及「
    機車車位所有人」權利之情事。至原告就系爭車位所有權是
    否受損部分，以評估車輛種類、數量、消防安全及防空避難
    後而為停車位之設置而言，系爭車位原即規劃為停放汽車之
    用，衡情為原告所知悉，禁止原告於系爭車位停放機車，應
    在其預期之範圍，要無侵害原告所有權之故意。另從公共安
    全加以思考，如任由B2以下樓層汽車車位所有人停放機車，
    進入B2以下樓層車輛之數量顯然增加，不無公共安全之顧慮
    ，並有逾越使用執照所載使用用途及設置目的之疑慮，原告
    逕於系爭車位停放機車之舉之合法性，即非無商榷餘地。又
    機車採用較多易燃材質，倘於B2至B5樓層停放機車，一旦發
    生火災，恐一發不可收拾，洵有消防安全考量之必要。況大
    都市花園社區地下室車位未採取機車與汽車分道，機車難免
    亂竄，兩車碰撞機率提升，人身安全及財產保障受到考驗，
    非無禁止機車進入B2以下樓層之需要。揆諸前開說明，系爭
    規約第28條約定業已兼顧公共利益，核無權利濫用情形。原
    告此項主張於法仍有未合，亦難採取。
  (四)從而，系爭規約第28條約定無違反建築法令或強制規定及權
    利濫用情事，原告應於此約定限制範圍內行使系爭車位所有
    權。
七、原告依民法第767條規定及公寓大廈管理條例第4條第1項規
    定，請求被告將停放於系爭車位上之之機車鎖具除去，並請
    求被告不得妨害其將機車停放於系爭車位，惟被告應受系爭
    規約第28條約定之拘束，被告依之執行，堪認有據；又依原
    告所提照片，查無拍攝日期，尚難認其所有機車仍遭被告上
    鎖，其請求被告除去鎖具，核屬無理而應予駁回。又被告應
    遵守系爭規約第28條約定，自不得將機車駛入B2以下樓層，
    且不得將機車停放於系爭車位，此項請求，於法仍屬無據，
    亦應駁回。原告雖另為假執行宣告之聲請，然其訴已經駁回
    ，自失附麗，併予駁回。
八、本件事證已臻明確，兩造其餘攻擊與防禦方法，均與判決結
    果不生影響，亦不再一一論述，附此敘明。
九、訴訟費用負擔之依據：民事訴訟法第78條。
中    華    民    國    97    年    7     月    25    日
                  民事第六庭    法  官  許純芳
以上正本係照原本作成
如對本判決上訴，須於判決送達後20日內向本院提出上訴狀
中    華    民    國    97    年    7     月    30    日
                                書記官  潘惠梅


司法院資訊處製作；財團法人民間司法改革基金會備份。
